最高法院刑事判決　　　　　　　　　 111年度台上字第2955號
上　訴　人　邱順嬌


上列上訴人因違反銀行法案件，不服臺灣高等法院臺中分院中華
民國111年3月29日第二審判決（110 年度金上訴字第1729號，起
訴案號：臺灣南投地方檢察署106年度偵字第4143號、107年度偵
字第2070、4291號），提起上訴，本院判決如下：
    主  文
上訴駁回。
    理  由
一、按刑事訴訟法第377 條規定，上訴於第三審法院，非以判決
    違背法令為理由，不得為之。是提起第三審上訴，應以原判
    決違背法令為理由，係屬法定要件。如果上訴理由書狀並未
    依據卷內訴訟資料，具體指摘原判決不適用何種法則或如何
    適用不當，或所指摘原判決違法情事，顯與法律規定得為第
    三審上訴理由之違法情形，不相適合時，均應認其上訴為違
    背法律上之程式，予以駁回。
二、本件原審審理結果，認為上訴人邱順嬌之犯行明確，因而撤
    銷第一審關於上訴人部分之判決，改判依修正後銀行法規定
    ，論處上訴人共同犯銀行法第125條第1項前段之非法經營以
    收受存款業務論罪刑（想像競合犯刑法第339條之4第1項第2
    款之加重詐欺取財罪，處有期徒刑1 年10月），並依法宣告
    沒收（追徵）；被訴犯多層次傳銷管理法第18條、第29條部
    分，則以第一審認為成立犯罪為不當，惟因與前述論罪科刑
    部分，有裁判上一罪關係，而不另為無罪之諭知。從形式上
    觀察，並無判決違法情形存在。
三、上訴意旨略以：
  ㈠原判決事實欄記載：上訴人與鄭言睿、楊萬河（本院按：後
    2人已經原判決判處罪刑確定）自民國105年4 月間某日起，
    與身分不詳之大陸地區人民「李曉嵐」、「瞿凱勇」，共同
    意圖為自己不法所有，基於違反銀行法之非法經營以收受存
    款業務論及3 人以上共同詐欺取財之犯意聯絡，由鄭言睿擔
    任利閣幣集團臺灣地區負責人之一等語。判決理由卻謂：利
    閣幣投資方案為鄭言睿於105年4月間某日，透過網際網路大
    陸微信投資群組內自稱「李曉嵐」者所介紹；鄭言睿為「李
    曉嵐」在臺灣地區之下線；利閣幣為大陸地區人民「瞿凱勇
    」經營之「MFR財富資源公司」託管並推廣，而「MFR公司」
    僅透過網路設立利閣幣交易平台，供投資人以個人帳號密碼
    登入，閱覽相關投資資訊及在網站上交易利閣幣，在大陸並
    無實體公司等語。所認定之事實與理由之說明不相一致。亦
    即並無證據顯示上訴人為共犯，原判決卻偏執地認係共犯，
    有判決理由矛盾之違法。
  ㈡原判決事實欄記載：鄭言睿夥同上訴人及楊萬河，接續於原
    判決附表（下稱附表）一編號1 至11之時、地，舉辦利閣幣
    投資說明會，由鄭言睿或楊萬河擔任主講人，上訴人、楊萬
    河則分別於附表一編號1、編號2之時、地，擔任台下推廣人
    員；其等3人分別對附表一編號1至14所示之人均謊稱如何如
    何等語。然附表一所載被害人胡進妹等9 人，除彭信福係上
    訴人所介紹外，其餘均身兼推廣人員或介紹人，並互有介紹
    、推廣，而與上訴人無關。胡進妹等9 人與上訴人同為類似
    之介紹、受害狀況，卻獲輕縱，而僅起訴上訴人，違反平等
    原則，並有認定事實與卷證不符之違法。
  ㈢上訴人並無新臺幣（下同）76萬（應為74萬之誤）7600元之
    犯罪所得。亦即林青樺、黃尤和、胡進妹、古秀里、古捷甯
    、張茜茹、梁廣發等人繳交之款項，已經上訴人全數代轉給
    鄭言睿，並有以下事證可佐：1.鄭言睿是臺灣之頭頭，並掌
    握開通挖礦機密碼之權限，且其已表示只收上訴人之現金；
    2.鄭言睿須於收得款項後才會開啟密碼供投資人挖礦；投資
    人亦已有挖礦之事實；3.本案之被害人僅古捷甯一人對上訴
    人提告，足見上訴人並未處分投資人繳交之款項；4.案發後
    ，上訴人代古秀里賠付11萬元予古捷甯，係因古秀里年老、
    無錢，並係古捷甯之上線，與上訴人是否處分犯罪所得無關
    。以上有利上訴人之辯解，已經上訴人於原審主張，且與待
    證事實有重要關係，有調查之必要，原審未調查釐清，自有
    調查職責未盡及判決不備理由之違法。
  ㈣本案，自制度之設計、系統之管理及支配、投資款之取得等
    ，全由鄭言睿1 人單獨主導，上訴人不知係騙局，僅單純介
    紹他人投資，無經營或招攬行為，未與投資人約定或允諾給
    予報酬，不涉收受或處分款項，原審認上訴人係共犯，有悖
    證據法則。
四、惟查：
  ㈠共同正犯之意思聯絡，原不以數人間直接發生者為限，即有
    間接之聯絡者，亦包括在內。原判決認上訴人、鄭言睿、楊
    萬河自105年4月間某日起，與大陸地區人民「李曉嵐」、「
    瞿凱勇」，共同意圖為自己不法所有，基於違反銀行法之非
    法經營以收受存款業務論及3 人以上共同詐欺取財之犯意聯
    絡，由鄭言睿擔任利閣幣集團在臺灣地區負責人之一等語。
    已敘明其所憑之依據及憑以認定之理由（見原判決第2 頁、
    第6 至15頁）。亦即上訴人與鄭言睿、楊萬河間，有如何之
    犯意聯絡，已經原判決認定明確，核與卷內證據資料，並無
    不合。原判決並無不依證據認定事實之違法情形。至於判決
    理由所載：利閣幣投資方案為鄭言睿於105年4月間某日，透
    過大陸微信投資群組內自稱「恆遠商城」總經理「李曉嵐」
    所介紹；鄭言睿為「李曉嵐」在臺灣地區之下線等語（見原
    判決第5頁第7行以下）。意在敘明利閣幣投資方案，係鄭言
    睿於前開時間，於網路群組中經「李曉嵐」介紹，進而成為
    「李曉嵐」之下線，並為臺灣地區之負責人。係在說明鄭言
    睿與「李曉嵐」有如何之犯意聯絡。亦即，上訴人與鄭言睿
    、「李曉嵐」及楊萬河間各有分工；上訴人縱不認識，甚至
    不知有「李曉嵐」其人，而無從直接與「李曉嵐」有本案犯
    罪之犯意聯絡，然經由鄭言睿與「李曉嵐」間之聯繫（絡）
    ，應認有間接之犯意聯絡。並無上訴意旨所指之理由矛盾情
    形。
  ㈡原判決認鄭言睿於附表一編號1、2之時、地，擔任利閣幣投
    資說明會之主講人時，邱順嬌、楊萬河為台下推廣人員，以
    及上訴人於附表一編號12、14之時、地招攬他人投資利閣幣
    等事實，已敘明其憑以認定之依據（見原判決第6、7頁）。
    有關上訴人就利閣幣投資方案，於招攬時宣稱利閣幣如同比
    特幣之去中心化、不會消失、可以流通、具交易價值；待投
    資者決定投資後，除收取款項及提供帳號與密碼外，並協助
    兌換，以及有領得找到投資者（下線）之業務獎金等事實，
    亦詳予敘明；就上訴人及其原審辯護人所辯：上訴人係聽信
    鄭言睿之說詞，誤以為利閣幣極具發展性，可以持以消費；
    且僅係單純之投資者，並分享自己之投資經驗，沒有招攬、
    詐欺行為，亦無違反銀行法之犯意等語，亦逐一指駁。核其
    論斷、說明，均有相關證據資料可以佐證。又附表一係有關
    招攬時、地、主講人（在場工作人員），及與會者之記載；
    附表二則係有關被害人、被害金額、交付之時、地及方式，
    以及收受款項者之記載；附表一之與會者及附表二之被害人
    並多所重疊。且上訴人於附表一編號1、2為在場工作人員，
    並為編號12、14之招攬（主講）人員；關於附表二之被害人
    投資款，除編號5、8係由鄭言睿取得外，其餘均由上訴人直
    接或間接收得。上訴人且自承：我曾於105 年間向朋友彭信
    福、胡進妹及古秀里介紹投資利閣幣的經驗，並加入LINE群
    組，他們也加入投資，後來古捷甯、張茜茹也加入投資利閣
    幣，他們後來都成為我的下線等語（見原判決第7 頁）。原
    判決認上訴人不僅參與招攬，並取得投資者繳交之款項，並
    非無據。至於各投資者間是否互有介紹、招攬而成為上訴人
    之下下線，或有部分為鄭言睿之下線，已不影響於此部分事
    實之認定，原判決之前述認定自無上訴意旨㈡、㈣所指卷證
    不符或違反證據法則情形。
  ㈢有關上訴人以直接或間接方式取得附表二編號1至4、6、7之
    被害人之投資款，合計74萬7600元，已經原判決認定明確（
    見原判決第7、8頁）。就上訴人主張其就前開款項已全數轉
    交予鄭言睿之辯解，原判決亦以鄭言睿否認上情，併同上訴
    人之部分陳述，詳予指駁、說明不可採之理由（見原判決第
    36、37頁）。且本案案發後，上訴人已返還部分款項予附表
    二之投資人，包括編號1林青樺、黃尤和之10萬元，編號2之
    胡進妹9000元，及編號4 之古捷甯11萬元（見原判決第36頁
    ），非僅上訴意旨所指之古捷甯1 人。上訴意旨㈢擇取鄭言
    睿陳述之片斷，就原審採證認事職權之適法行使，且已經原
    判決論斷、說明之事項，依憑己意，再為爭執，難認係合法
    之上訴第三審理由。
五、依上說明，本件上訴人之上訴違背法律上之程式，應予駁回
    。
據上論結，應依刑事訴訟法第395條前段，判決如主文。
中    華    民    國   111    年    9     月    15    日
                  刑事第四庭審判長法  官  林  立  華  
                                  法  官  謝  靜  恒  
                                  法  官  李  麗  珠  
                                  法  官  梁  宏  哲  
                                  法  官  林  瑞  斌  
本件正本證明與原本無異
                                  書記官
中    華    民    國   111    年    9     月    20    日